---
title: "Entrega 4"
author: "Fernanda Villanueva"
date: "15/11/2021"
output:
  prettydoc::html_pretty:
    theme: leonids
    highlight: github
---

```{r setup, include=FALSE}
knitr::opts_chunk$set(echo = TRUE)
```

```{r}
linkGitH= "https://github.com/fernandaVR1/Est-2"
```

## **Introducción**

<div style="text-align: justify">El índice de desarrollo humano es un indicador (HDI) elaborado por el Programa de las Naciones Unidas para el Desarrollo. Fue creado para enfatizar que el criterio último para medir el desarrollo de un país deben ser las personas y el desarrollo de sus capacidades y no el crecimiento económico por sí solo. De esta manera, el HDI es una medida que resume los logros clave de los países en dimensiones clave para el desarrollo humano, tales como una esperanza de vida larga y saludable, tener una calidad de vida decente o aspectos como el acceso a educación, salud, entre otros.


Si bien el HDI está compuesto por múltiples dimensiones, el objetivo de este trabajo se centra específicamente en el análisis de la dimensión "Salud", que es medida a partir de la esperanza de vida al nacer en 189 países del mundo. Así, se busca determinar, mediante un análisis de regresión, cómo difiere la esperanza de vida entre los distintos países según sus respectivas realidades. Para esto, se utilizarán otras variables como el porcentaje del PBI destinado a Salud, la tasa de mortalidad infantil (cada 1000 infantes) y la tasa de homcidios (cada 100 mil habitantes) con el propósito de complementar el análisis y corroborar si aspectos como la violencia o el gasto público influyen en la esperanza de vida al nacer medida en años. Asimismo, posteriormente, se añadirán otras variables que miden el índice de inequidad de género a fin de realizar un análisis de cluster y un análisis factorial.<div/> 


## **Explicación de variables**

#### **a) Variable dependiente**

  **- Esperanza de vida al nacer medida en años (EVA)** 
 
<div style="text-align: justify"> Como se explica en el paper titulado "The relationship between life expectancy at birth and health expenditures estimated by a cross-country and time-series analysis", el resultado de los sistemas de salud se expresan mediante indicadores de longevidad como la esperanza de vida (al nacer, a los 65 años o de vida saludable), dado que este es un buen _proxie_ para medir el estado de salud de toda una población, pues, mientras mayor sea la esperanza de vida, más sana es su población. Asimismo, la cantidad de años de esperanza de vida en cada población es impactada por otras variables como, por ejemplo, el gasto sanitario de cada país (Jaba et al., 2014). En ese sentido, la elección de la variable EVA como dependiente responde a que la cantidad de años esperanza de vida al nacer que tenga cada población se verá impactada (será mayor o menor) por la existencia de múltiples variables como el porcentaje de gasto del PBI que destina cada país a salud, mortandad infantil o tasa de homicidios. <div/> 

#### **b) Variables independientes**

  **- Porcentaje del PBI destinado a la salud (GPBI)** 
 
<div style="text-align: justify">También segñun el paper previamente mencionado, "The relationship between life expectancy at birth and health expenditures estimated by a cross-country and time-series analysis", múltiples estudios, principalmente en países desarrollados, han demostrado que el gasto sanitario, entendido como el porcentaje del PBI que se dedica a la Salud, tiene un impacto positivo en la esperanza de vida en años de cada país. Así, este paper concluyó que existe una relación entre las variables esperanza de vida y gasto sanitario per cápita, es decir, mientras se gastaba en salud, mayor era el aumento de años de longevidad (los países europeos cuentan con la mayor esperanza de vida y son los que más gastan en salud) (Jaba et al., 2014). Por esto, se consideró que el GPBI es una variable determinante para explicar nuestra dependiente (EVA).<div/> 

  **- Tasa de mortalidad infantil por cada 1000 infantes (TMI)** 

<div style="text-align: justify">Según el paper titulado "Imbalance in Life Table: Effect of Infant Mortality on Lower Life Expectancy at Birth", la elevada mortalidad infantil y de la primera infancia (hasta los 5 años) derivan en valores más bajos de la esperanza de vida al nacer que en otras edades y esta tasa de mortalidad, a su vez, se ve afectada cuando se analiza respecto a factores (género, condición socioeconómica, entre otros). El estudio elaborado por el autor Fazle Rabbi demuestra cómo la tasa de mortalidad infantil afecta a la esperanza de vida al nacer y cómo esta varía de acuerdo a si se trata de países desarrollados o en vía de desarrollo (Fazle Rabbi, 2013). En ese sentido, se consideró a la variable TMI como otra variable independiente que explica a EVA.<div/>  
  
  **- Tasa de homicidios por cada 100 000 habitantes (HR)** 

<div style="text-align: justify">En el paper de los autores Vladimir Canudas-Romo y José Manuel Aburto, "Youth lost to homicides: disparities in survival in Latin America and the Caribbean", se estudia cómo la mortalidad por homocidios alteró el nivel de esperanza de vida de manera muy diferente según los casos analizados (en América Latina y el Caribe). Esto, como explica el autor, se ve reflejado según los niveles de "violencia" que experimente cada país, pues, mientras en países como Chile esta tasa de homicidios no implicó una reducción importante en el recorte de la longevidad, en otros países como México y Honduras, su impacto fue más significativo. Así, se encuentra que el exceso de mortalidad relacionado a homocidios causa norables cambios en la esperanza de la vida en la región de Latinoamérica y el Caribe (Canudas Romo y Aburto, 2018). Es por esto que la variable independiente HR también explicaría a EVA según cada caso analizado.<div/> 

## **1. Análisis de Regresión**

```{r,echo=FALSE,message=FALSE}
library(rio)
datareg=import("https://github.com/fernandaVR1/Est-2/blob/main/ENTREGABLE%201.xlsx?raw=true")
```

- EVA: esperanza de vida en años al nacer
- GPBI: porcentaje del PBI destinado a salud 
- TMI: tasa de mortalidad infantil (cada 1000 infantes)
- HR: tasa de homicidios (cada 100 000 habitantes)

#### **Caso de Estudio**

<div style="text-align: justify">La base de datos fue recogida del repositorio de data de la Organización de las Naciones Unidas respecto al índice de Desarrollo Humano. Nuestro caso de estudio analiza cómo la esperanza de vida en años al nacer en 189 países del mundo puede ser alterada por otros factores como el gasto saniario (% del PBI), la tasa de mortalidad infantil y la tasa de homicidios. Nuestra hipótesis planteada es que este esperanza de vida en años (EVA) depende y será diferente en cada país de acuerdo a las variables GPBI, TMI y HR.


Para comprobar nuestra hipótesis, realizaremos una tabla de regresión que incluye a todas las variables explicativas (HR, TMI, GPBI). Cabe resaltar que la elección de este modelo de regresión corresponde a un análisis previo de comparación de modelos con la prueba anova que demostraba que este era el más adecuado.<div/> 

```{r,echo=FALSE,message=FALSE}
modeloreg=formula(EVN~HR+TMI+GPBI)
```

Creamos la tabla

```{r,echo=FALSE,message=FALSE}
library(stargazer)
reg=lm(modeloreg,data=datareg)
stargazer(reg,type = "text", intercept.bottom = FALSE)
```

Nuestra relación viene representada por la siguiente ecuación:

*EVN = 78.358 +  -0.048xHR + -0.340xTMI + 0.316xGPBI + ϵ*

De esta tabla de regresión, podemos interpretar lo siguiente: 

<div style="text-align: justify">En primer lugar, la variable HR (tasa de homocidios por cada 100 mil habitantes) tiene un efecto significativo al 0.01 y también un efecto inverso de -0.048, lo que indica cuánto varía EVN, en este caso negativamente, cuando HR incrementa en una unidad. Esto quiere decir que, mientras la tasa de homocidios incremente, la cantidad de años de esperanza de vida al nacer disminuirá en 0.048. En segundo lugar, respecto a TMI (tasa de mortalidad infantil), controlada por HR, tiene un efecto significativo al 0.001 la magnitud de su efecto es -0.340 y es negativo, lo que significa que, mientras más alta sea la tasa de mortalidad infantil, menor será la esperanza de vida. En tercer lugar, la variable GPBI (% del PBI destinado a salud) sí tiene un efecto positivo y es de 0.316, es decir, mientras este aumente en una unidad, la esperanza de vida en años incrementará en 0.316. Finalmente, también es importante analizar el R cuadrado ajustado, ya que este es 0.847, cercano a 1, es decir, el escenario ideal para sostener que el modelo funciona.

## **2. Análisis de Conglomerados**
   
Para realizar el análisis de Cluster, añadiremos otra base de datos referente a un índice de inequidad de género en lo países del mundo. 

```{r,echo=FALSE,message=FALSE}
library(rio)
data_EVC=import("https://github.com/fernandaVR1/Est-2/blob/main/ENTREGABLE%201.xlsx?raw=true")
data_GIC=import("https://github.com/fernandaVR1/Est-2/blob/main/base.xlsx?raw=true")
data_GIC=data_GIC[,-3] #Eliminamos la columna en común gdp
```
   
```{r,echo=FALSE,message=FALSE}
#Integramos los datos
list(names(data_EVC), names(data_GIC))

keep=c(1,2) 
data_EVC=data_EVC[,keep]
data_GIC=data_GIC[,keep]

#Cambiamos los nombres para una mejor lectura de datos
names(data_EVC)[2]="life_expectancy"

#Realizamos el merge
allDataC=merge(data_EVC,data_GIC)

library(BBmisc)

#Estandarizamos los datos
allDataC[,-1]=normalize(allDataC[,-1],method='standardize')
allDataC=allDataC[complete.cases(allDataC),]  

#Como este caso lo amerita según las correlaciones, realizamos un cambio de monotonía
allDataC$life_expectancy=-1*allDataC$life_expectancy 

#Clusterizamos
dataClusC=allDataC[,-1]   
row.names(dataClusC)=allDataC$paises   
```

#### **Método de partición (PAM)**

Previamente, se determinó que el método de partición era el más adecuado para clustereizar y dividir nuestros datos en grupos.

```{r,echo=FALSE,message=FALSE}
library(cluster)
g.dist = daisy(dataClusC, metric="gower")

#Cantidad de clusters
set.seed(123)
pam.resultado=pam(g.dist,4,cluster.only = F)  

# creamos una nueva columna llamada PAM
dataClusC$pam=pam.resultado$cluster

#ordenamos los grupos por esperanza de vida y recodficicamos la etiqueta del cluster
original=aggregate(.~ pam, data=dataClusC,mean)


#Recodificamos
dataClusC$pam=dplyr::recode(dataClusC$pam, `4` = 1, `2`=2,`3`=3,`1`=4)
```

#### **Gráfica con escalamiento multidimensional**

```{r,echo=FALSE,message=FALSE}
original=aggregate(.~ pam, data=dataClusC,mean)
```

```{r,echo=FALSE,message=FALSE}
library(ggplot2)
proyeccion = cmdscale(g.dist, k=2,add = T) 
dataClusC$dim1 <- proyeccion$points[,1]
dataClusC$dim2 <- proyeccion$points[,2]
base= ggplot(dataClusC,aes(x=dim1, y=dim2,label=row.names(dataClusC))) 
base + geom_text(size=2, aes(color=as.factor(pam)))  + labs(title = "PAM") 
```

<div style="text-align: justify">Finalmente, tenemos la gráfica en dos dimensiones final que ubica a los países en el mapa. Estos ya se encuentran clusterizados por el método de partición PAM. 

A partir del gráfico, se observa cómo los países agrupados bajo el color naranja son los que presentan una cantidad de años de esperanza de vida al nacer y menor índice de inequidad de género y están conformados por países desarrollados com Suiza, Alemania, Luxemburgo o Reino Unido. Por el otro extremo, los países agrupados en el color morado son los que presentan una cantidad menor de longevidad y un mayor índice de inequidad de género y está conformado principalmente por países de Medio Oriente y África. También los grupos de color verde se acercan relativamente un poco más a tener más longevidad y menor índice de inequidad, mientras que los de color celeste se acercan, aunque no tanto, al grupo con poca esperanza de vida en años y un índice alto de inequidad de género.<div/> 


## **3. Análisis de Variables Latentes**

```{r,echo=FALSE,message=FALSE}
library(rio)
lifeE=import("https://github.com/fernandaVR1/Est-2/blob/main/ENTREGABLE%201.xlsx?raw=true")
genderI=import("https://github.com/fernandaVR1/Est-2/blob/main/base.xlsx?raw=true")
genderI=genderI[,-3] #Eliminamos la columna en común gdp

#Hacemos un merge de las dos datas
AFdata=merge(lifeE,genderI)
```

```{r,echo=FALSE,message=FALSE}
dontselect=c("paises")
select=setdiff(names(AFdata),dontselect) 
theData=AFdata[,select]

# esta es:
library(polycor)
corMatrix=polycor::hetcor(theData)$correlations
#Verficamos si los datos se pueden factorizar
library(psych)
psych::KMO(corMatrix)

```

<div style="text-align: justify">Recordamos que el KMO va de 0 a 1, por lo que el 0.82 obtenido en nuestro caso indica que las variables están bastante relacionadas. Para esta data, todas las variables parecen ser adecuadas para explicar la variable latente que estamos creando. Además, en la data, se sugiere que se debe desprender un concepto/ variable latente.<div/>

```{r,echo=FALSE,message=FALSE}
#Redimensionamos a un número menor de factores (1)
library(GPArotation)
resfa <- fa(theData,
            nfactors = 1,
            cor = 'mixed',
            rotate = "varimax",
            fm="minres")
```

**- Visualizamos**

```{r,echo=FALSE,message=FALSE}
fa.diagram(resfa)
```

Como se observa, nuestro concepto latente MR1 está conformado por otras variables relacionadas a la esperanza de vida y la inequidad de género

## **Conclusiones**

<div style="text-align: justify">En primer lugar, el análisis de regresión corrobora la hipótesis de que la variable dependiente escogida para el caso de estudio, la esperanza de vida en años al nacer, es afectada por las variables independientes tasa de homicidios, tasa de mortalidad infantil y porcentaje del PBI destinado al gasto sanitario. Según la tabla de regresión elaborada, las primeras dos variables impactan negativamente a EVN, es decir, mientras que estas incrementen, la longevidad se reducirá en 0.048 y 0.340 respectivamente; al contrario, meintras el porcentaje de gasto sanitario incremente, la longevidad aumentará en 0.316. Asimismo, el R cuadrado del modelo es de 0.850, el cual se acerca al esccenario ideal de 1. En segundo lugar, en el análisis de conglomerados, añadiendo las variables del índice de inequidad de género, se crearon 4 clusters por la estrategia de partición que muestran cómo los países agrupados bajo el color naranja son los que presentan una cantidad de años de esperanza de vida al nacer y menor índice de inequidad de género y están conformados por países desarrollados (principalmente europeos). Por el otro extremo, los países agrupados en el color morado son los que presentan una cantidad menor de longevidad y un mayor índice de inequidad de género y está conformado principalmente por países de Medio Oriente y África. También los grupos de color verde se acercan relativamente un poco más a tener más longevidad y menor índice de inequidad, mientras que los de color celeste se acercan, aunque no tanto, al grupo con poca esperanza de vida en años y un índice alto de inequidad de género. En tercer y último lugar, en el análisis factorial, se creo una variable latente a partir de las variables correspondientes a EVN (EVN, GBPI, TMI, HR) y al índice gender_inequality (gender_inequality, life_Expectancy_female, education).<div/> 


## **Anexos**   

#### **1. Análisis de Regresión**

```{r}
library(rio)
data=import("https://github.com/fernandaVR1/Est-2/blob/main/ENTREGABLE%201.xlsx?raw=true")
str(data)
```

La primera hipótesis: el número de años de esperanza de vida al nacer en 189 países del mundo responde al porcentaje del PBI destinado al gasto sanitario, controlado por la variable tasa de homicidios (cada 100 mil habitantes)

```{r}
modelo1=formula(EVN~HR+GPBI)

library(stargazer)
reg1=lm(modelo1,data=data)
stargazer(reg1,type = "text", intercept.bottom = FALSE)
```
Cuando probamos esta primera hipótesis, observamos que HR tiene un efecto significativo al 0.001. Además, que el efecto es inverso, dado que el coeficiente es negativo; así, su efecto es de -0.164, lo que indica cuánto varía la esperanza de vida en años cuando HR (tasa de homicidios) incrementa en una unidad, controlado por GPBI. El R cuadrado es 0.178, un nivel bajo.

La ecuación que representa esta relación es la siguiente:

     EVN = 70.041 + -0.164xHR + 0.835xGPBI + ϵ

Ahora, veremos el efecto de la magnitud de la tasa de mortalidad infantil (TMI) y con la variable porcentaje del PBI destinado a gasto sanitario (GPBI)

```{r}
modelo2=formula(EVN~HR+TMI+GPBI)

reg2=lm(modelo2,data=data)
stargazer(reg2,type = "text", intercept.bottom = FALSE)
```
Al probar la segunda hipótesis, vemos el efecto significativo al 0.01 que tiene HR. Además, la magnitud de este efecto es de -0.048, lo que indica cuánto varía EVN cuando HR aumenta en una unidad. Asimismo, observamos que TMI tiene un efecto significativo y su efecto es negativo, pues el coeficiente calculado es -0.340, lo que indica cuánto varía EVN cuando HR aumenta en una unidad. En el segundo modelo el R cuadrado es de 0.847, lo cual es más cercano a un escenario ideal, lo que sugeriría que el modelo funciona.

    EVN = 78.358 +  -0.048xHR + -0.340xTMI + 0.316xGPBI + ϵ

Ahora, aplicamos la prueba anova para comparar ambos modelos y observar si difieren entre sí.

```{r}
tanova <- anova(reg1,reg2)
stargazer(tanova,type = "text", summary = F, title = "Tabla de Análisis de Varianza")
```
Según la tabla de análisis de varianza, el modelo 2 reduce el error significativamente, por lo que esto justifica el uso del segundo modelo sobre el primero.

**Diagnósticos de la Regresión**

Para verificar que el modelo de regresión es el adecuado, es necesario verificar algunos requisitos.

1. Linealidad 

```{r}
plot(reg2, 1)
```

Según la linea roja, aparentemente la relación no es lineal, sin embargo, se observa que sí llega a tocar el cero para algunos valores del Y.

2. Homocedasticidad

```{r}
plot(reg2, 3)
```

Si bien la tendencia de la linea roja no es del todo horizontal, el error en los valores parece ser medianamente estable.

Usamos el test de Breusch-Pagan

```{r}
library(lmtest)
bptest(reg2)
```
El p-value es 0.1316, se determina que este muestra homocedasticidad, por lo que el modelo es más fiable.

3. Normalidad de los residuos

```{r}
plot(reg2, 2)
```

Le aplicamos el test de Shapiro a los residuos

```{r}
shapiro.test(reg2$residuals) 
```
Como el p-value es menor a 0.05, rechazamos la hipótesis nula y conlcuimos que los residuos no se distribuyen normalmente.

4. No multicolinealidad

```{r}
library(DescTools)
VIF(reg2)
```
Como los valores son menores a 5, concluimos que nuestras variables son diferentes entre sí.

5. Valores influyentes

```{r}
plot(reg2, 5)
```

Recuperamos los casos influyentes

```{r}
checkReg2=as.data.frame(influence.measures(reg2)$is.inf)
head(checkReg2)
```

Ahora verificamos el indice de Cook y a los valores predecidos (los hat values):

```{r}
checkReg2[checkReg2$cook.d & checkReg2$hat,]
```

No se observa ningún país que esté afectando significativamente a la regresión.
   
#### **2. Análisis de Conglomerados**

Para el análisis de conglomerados, añadiremos a nuesra base (que analiza la esperanza de vida) otra base de datos referente a la inequidad de género en los países del mundo.

```{r}
library(rio)
data_EV=import("https://github.com/fernandaVR1/Est-2/blob/main/ENTREGABLE%201.xlsx?raw=true")
data_GI=import("https://github.com/fernandaVR1/Est-2/blob/main/base.xlsx?raw=true")

#Integramos los datos
list(names(data_EV), names(data_GI))
```

Nos quedamos con las variables EVN (esperanza de vida en años al nacer) y gender_inequality (índice de inequidad de género) y la variable paises en ambos casos.

```{r}
keep=c(1,2) 
data_EV=data_EV[,keep]
data_GI=data_GI[,keep]

names(data_EV)[2]="life_expectancy"
```

Ahora, relizamos el **merge** con las bases de datos

```{r}
allData=merge(data_EV,data_GI)
str(allData) #todas las variables son numéricas
summary(allData)
```
 
- Verficamos la distribución de los datos

Como se observa en el boxplot, los valores entre ambas variables son muy distintas, por lo que es necesario tranformar los datos para que el algoritmo de conglomeración no se confunda. 

```{r}
boxplot(allData[,-1])
library(BBmisc)
```

Primero, probamos colocando los valores en un rango de 0 a 1 

```{r}
boxplot(normalize(allData[,-1],method='range',range=c(0,1)))
```

Luego, probamos con estandarizarlos 

```{r}
boxplot(normalize(allData[,-1],method='standardize'))
```

Dado que las medias lucen más cercanas, decidimos quedarnos con la opción de **estandarización** de los datos.

```{r}
allData[,-1]=normalize(allData[,-1],method='standardize')
allData=allData[complete.cases(allData),]   
summary(allData)
```

Observemos las correlaciones 

```{r}
cor(allData[,-1])
```

Se observa la existencia de correlación negativa y, como lo ideal es que estas sean positivas, realizaremos un cambio de monotonía alterando la data multiplicando a la variable life_expectancy por -1.

```{r}
allData$life_expectancy=-1*allData$life_expectancy

cor(allData[,-1]) #verificamos

#Preparamos los datos para la clusterización
dataClus=allData[,-1]   
row.names(dataClus)=allData$paises   #convertimos la variable paises en row.names
```


**Procesos de clusterización**

1. Calculamos la distancia entre los casos

```{r}
library(cluster)
g.dist = daisy(dataClus, metric="gower") 
```

2. Definimos la cantidad de clusters a partir de las gráficas

- Para estrategia de partición (PAM)

```{r}
library(factoextra)
fviz_nbclust(dataClus, pam,diss=g.dist,method = "gap_stat",k.max = 10,verbose = F)
```
En este caso, el mayor salto va de 2 a 3 y de 3 a 4.

- Para método jerárquico

a. Estrategia aglomerativa 

```{r}
fviz_nbclust(dataClus, hcut,diss=g.dist,method = "gap_stat",k.max = 10,verbose = F,hc_func = "agnes")
```

En el caso de Agnes, el mayor salto están entre 4 y 5. Parece ser que la división en 4 clusters es preferible.

b. Estrategia de división 

```{r}
fviz_nbclust(dataClus, hcut,diss=g.dist,method = "gap_stat",k.max = 10,verbose = F,hc_func = "diana")
```

En el caso de Diana, el número de cluster está entre 4 y 5.

Es a partir de este análisis que se decide dividir los datos en 4 grupos. 

3. Ya propuestos la cantidad de clusters

```{r}
set.seed(123)
pam.resultado=pam(g.dist,4,cluster.only = F)  

# creamos una nueva columna llamada PAM

dataClus$pam=pam.resultado$cluster    
aggregate(.~ pam, data=dataClus,mean)
```

En este caso, ordenamos los grupos por la esperanza de vida.

```{r}
original=aggregate(.~ pam, data=dataClus,mean)
original[order(original$life_expectancy),]
```

Así, después de ordernarlo por la variable esperanza de vida en años, tenemos que los países que se ubican en el grupo 4 son los que tienen un número de años de esperanza de vida mayor.


```{r}
#Recodificamos los valores
dataClus$pam=dplyr::recode(dataClus$pam, `4` = 1, `2`=2,`3`=3,`1`=4)
```

Hasta este punto finaliza nuestra clusterización.

#### **Estrategia Jerárquica**

a) Estrategia aglomerativa (algoritmo agnes)

```{r}
set.seed(123)
library(factoextra)

res.agnes<- hcut(g.dist, k = 4,hc_func='agnes',hc_method = "ward.D")  #utilizamos 4 establecido previamente
dataClus$agnes=res.agnes$cluster   #agregammos variable agnes que contiene los cluster por aglomeración

aggregate(.~ agnes, data=dataClus,mean)  
```

En esta estrategia, nuevamente buscamos ordenar los datos por la variable life_Expectancy, así que recodificamos

```{r}
original=aggregate(.~ agnes, data=dataClus,mean)
original[order(original$life_expectancy),]

dataClus$agnes=dplyr::recode(dataClus$agnes, `4` = 1, `2`=2,`3`=3,`1`=4)
```

- Visualizamos con el dendograma

```{r}
fviz_dend(res.agnes, cex = 0.7, horiz = T)
```

Este gráfico nos ayuda a visualizar cómo se ha clusterizado los países con el método de aglomeración, es decir, en la que los países se van juntando para luego formar los clusters.

b) Estrategia divisiva

- Calculamos los clusters y utilizamos el algoritmo diana para esta estrategia

```{r}
set.seed(123)
res.diana <- hcut(g.dist, k = 4,hc_func='diana')  
dataClus$diana=res.diana$cluster   

aggregate(.~ diana, data=dataClus,mean)
```

Nuevamente, como hemos realizado con la estrategia de partición y aglomeración, ordenamos los países por la variable life_expectancy

```{r}
original=aggregate(.~ diana, data=dataClus,mean)
original[order(original$life_expectancy),]

#recodificamos
dataClus$diana=dplyr::recode(dataClus$diana, `2` = 1, `3`=2,`4`=3,`1`=4)
```

- Visualizamos con ayuda del dendograma

```{r}
fviz_dend(res.diana, cex = 0.7, horiz = T)
```

En este dendograma, observamos como los datos partieron de una unidad y fueron dividiéndose según su similitud.

- Comparamos ambas clasificaciones jerárquicas de aglomeración y división

```{r}
table(dataClus$diana,dataClus$agnes,dnn = c('division','aglomeracion'))
```
Esta es una estrategia de clausterización dura, lo que significa que sí o sí los paises deben formar parte de un cluster. Esto implica que al ordenarlo por la variable life_Expectancy exista una cantidad enorme de error como en este caso.

**Estrategia basada en densidad**

Para esta estrategia necesitamos usar el algoritmo **dbscan**, el cual requiere dos parámetros:
    
- La distancia *epsilon* para clusterizar los casos
- la cantidad mínima de puntos para formar el cluster. El valor de k es la cantidad de dimensiones.
    
**Mapa de casos**

- Usaremos el escalamiento multidimensional que nos permitirá convertir los valores en un mapa. Realizaremos un mapa en todos los casos antes vistos (pam, agnes, diana)

```{r}
proyeccion = cmdscale(g.dist, k=2,add = T)
```

Una vez calculada la proyección, recuperamos las coordenadas del mundo según nuestras dimensiones.

```{r}
dataClus$dim1 <- proyeccion$points[,1]
dataClus$dim2 <- proyeccion$points[,2]
```

```{r}
base= ggplot(dataClus,aes(x=dim1, y=dim2,label=row.names(dataClus))) 
base + geom_text(size=2)
```

Considerando que nuestras variables miden la esperanza de vida en año y el índice de desigualdad de género, se puede observar cómo países como Alemania, Nueca Zelanda y Reino Unido se encuentran cercanos entre sí.

1. PAM
```{r}
base= ggplot(dataClus,aes(x=dim1, y=dim2)) +  coord_fixed()
base + geom_point(size=2, aes(color=as.factor(pam)))  + labs(title = "PAM") 
```

2. AGNES 
```{r}
base + geom_point(size=2, aes(color=as.factor(agnes))) + labs(title = "AGNES")
```

3. DIANA
```{r}
base + geom_point(size=2, aes(color=as.factor(diana))) + labs(title = "DIANA")
```


Según los gráficos, Diana se ve mejor en tanto no hay tantos puntos de otro color en los cluster.

Ahora, procedemos a usar **dbscan**:

Calculamos la distancia euclideana. Las posiciones serán la información para dbscan.

```{r}
g.dist.cmd = daisy(dataClus[,c('dim1','dim2')], metric = 'euclidean')

#Calculo de epsilon
library(dbscan)
kNNdistplot(g.dist.cmd, k=3)
```

Aproximadamente, si se proyecta el codo, el epsilon está aproximadamente en 0.045

- Obtenemos los clusters

```{r}
library(fpc)
db.cmd = fpc::dbscan(g.dist.cmd, eps=0.045, MinPts=2,method = 'dist') #en cuanto a la cantidad mínima de puntos colocamos 2, ya que tenemos dos variables
```

De esto, se puede saber:

```{r}
db.cmd
```
    - Se han obtenido 3 clusters.
    - Hay 2 elementos que no pudieron ser clusterizados

**Evaluamos los resultados para decidir nuestro método**

Para este análisis, solo se puede realizar al caso de estrategia de partición, aglomeración y división.

```{r}
# Caso PAM
set.seed(123)
grupos=4

res.pam=pam(g.dist,k = grupos,cluster.only = F)
dataClus$pam=res.pam$cluster


# Caso AGNES
res.agnes<- hcut(g.dist, k =grupos,hc_func='agnes',hc_method = "ward.D")
dataClus$agnes=res.agnes$cluster


# Caso DIANA
res.diana <- hcut(g.dist, k = grupos,hc_func='diana')
dataClus$diana=res.diana$cluster
```

Ahora verificamos a cuál le fue mejor mediante el **cálculo de la sileta**

- Para PAM 

```{r}
fviz_silhouette(res.pam)
```

Como se observa en este gráfico, existen valores por debajo de la media que indican que su pertenencia a sus respectivos clusters no es necesariamente precisa, pero es mejor a que se ubique en otro. Tambien se observan valores negativos que quedaron fuera. 

-Para AGNES

```{r}
fviz_silhouette(res.agnes)
```

- Para DIANA

```{r}
fviz_silhouette(res.diana)
```


Todos los métodos presentan valores negativos, pero el mejor caso es el más cercano a 1, por lo que determinamos que nuestra estrategia de clusterización será PAM o partición.

**Graficamos**

Según nuestro análisis, sabemos que utiizaremos PAM (recordar que usamos life_Expectancy para ordenar)

```{r}
original=aggregate(.~ pam, data=dataClus,mean)
original[order(original$life_expectancy),]

dataClus$diana=dplyr::recode(dataClus$diana, `4` = 1, `2`=2,`3`=3,`1`=4)
```

```{r}
proyeccion = cmdscale(g.dist, k=2,add = T) # k son dos dimensiones
dataClus$dim1 <- proyeccion$points[,1]
dataClus$dim2 <- proyeccion$points[,2]
base= ggplot(dataClus,aes(x=dim1, y=dim2,label=row.names(dataClus))) 
base + geom_text(size=2, aes(color=as.factor(pam)))  + labs(title = "PAM") 
```

Finalmente tenemos la gráfica en dos dimensiones final que ubica a los países en el mapa. Estos ya se encuentran clusterizados por el método de partición PAM en 4 grupos. 

Del gráfico, podemos identificar que países desarrollados como Nueva Zelanda, Reino Unido O Alemania son cercanos en tanto cuentan con una alta esperanza de vida en años y un bajo nivel de índice de desigualdad de género. También los que cuentan con menor esperanza de vida yun nivel más alto de inequidad de género son aquellos en vía de desarrollo.

**3. Análisis de Variables Latentes**

```{r}
library(rio)
lif=import("https://github.com/fernandaVR1/Est-2/blob/main/ENTREGABLE%201.xlsx?raw=true")
gend=import("https://github.com/fernandaVR1/Est-2/blob/main/base.xlsx?raw=true")
gend=gend[,-3] #Eliminamos la columna en común gdp

#Hacemos un merge de las dos datas
AVLdata=merge(lif,gend)
```

*Proceso de Análisis Factorial Exploratorio*

- Realizaremos unas exploraciones previas, también quitaremos la variable paises para la exploración

```{r}
dontselect=c("paises")
select=setdiff(names(AVLdata),dontselect) 
theDataP=AVLdata[,select] # sin los nombres del país

# esta es:
library(polycor)
corMatrix2=polycor::hetcor(theDataP)$correlations
```

- Exploramos las correlaciones 

```{r}
library(ggcorrplot)
ggcorrplot(corMatrix2)
```

Como se observa, a priori, no se observa que pueda exisitir un buen análisis factorial debido a qUe no hay muchas variables coloreadas de rojo. En todo caso, se observan algunas correlaciones de 0.5 a 0.1 entre algunas variables.

- Verificamos si los datos permiten facotorizar

```{r}
library(psych)
psych::KMO(corMatrix2) 
```
Recordamos que el KMO va de 0 a 1, por lo que el 0.82 obtenido en nuestro caso indica que las variables están relacionadas. Las variables TMI y gender_inequality parecen explicar más en la variable latente.

- Verificamos si la matriz de correlaciones es adecuada mediante dos pruebas

  1. Hnula: la matriz de correlación es una *matriz de identidad*
  
```{r}
cortest.bartlett(corMatrix2,n=nrow(theDataP))$p.value>0.05
```

  2. Hnula: la matriz de correlación es una *matriz singular*

```{r}
library(matrixcalc)

is.singular.matrix(corMatrix2)
```

En este caso, ambas pruebas salen falso, lo cual es positivo ya que se comprueba la hipótesis nula de ambas pruebas.

- Determinamos en cuantos factores o variables latentes podríamos encontrar en la data

```{r}
fa.parallel(theDataP,fm = 'ML', fa = 'fa',correct = T)
```

Parallel analysis suggests that the number of factors =  1  and the number of components =  NA 

Se sugiere 1, lo cual está bien porque indica que de las variables se puede desprender un concepto / variable latente.

- Redimensionamos a un número menor de factores

```{r}
library(GPArotation)
resfa2 <- fa(theDataP,
            nfactors = 1,
            cor = 'mixed',
            rotate = "varimax",
            fm="minres")
print(resfa2$loadings)
```


Observando la proporción de varianza, se tiene que todas las variables tienen un 66.2% en común entre sí. Considerando que este número es ligeramente mayor a 0.6, determinamos que está recogiendo información importante para el concepto latente.

Como ya se logro que cada variable esté con el factor, se obtiene una estructura simple.

- Visualizamos

```{r}
fa.diagram(resfa2)
```


Evaluamos el resultado obtenido

- ¿Qué variables aportaron más a los factores?

```{r}
sort(resfa2$communality)
```

En este caso, la variable que más aportaron fueron EVN, gender_inequality, TMI y life_expectancy_female

**Análisis Factorial Confirmatorio**

El análisis de exploración anterior apoyaba a construir un marco teorico a partir de la exploración de las variables y su relación. Ahora se puede proponer cómo construir los índices.

```{r}
model <- ' indice_EV  =~ EVN + HR + GPBI + TMI + education + gender_inequality + life_expectancy_female'
```

Ahora veamos qué dice el modelo

```{r}
theDataNorm=as.data.frame(scale(theDataP))  #normalizamos las variables

library(lavaan)

cfa_fit <- cfa(model, data=theDataNorm, 
           std.lv=TRUE,  
           missing="fiml")
```

- Preparamos los tests

```{r}
allParamCFA=parameterEstimates(cfa_fit,standardized = T)
allFitCFA=as.list(fitMeasures(cfa_fit))
```

- observamos los resultados

Si cada indicador tiene buena relación con su latente dependerá del p value

```{r}
allParamCFA[allParamCFA$op=="=~",]
```


- Comprobemos cómo salió el modelo

**El ChiSquare **

```{r}
allFitCFA[c("chisq", "df", "pvalue")] # pvalue>0.05
```

En este caso, el p-value salió menor a 0.05.

**El índice de Tucker Lewi (debe ser mayor a 0.90)**

```{r}
allFitCFA$tli # > 0.90
```
En este caso, es ligeramente menor a 0.90 lo cual no es positivo.

**La Raíz del error cuadrático (debe ser menor a 0.05)**

```{r}
allFitCFA[c('rmsea.ci.lower','rmsea' ,'rmsea.ci.upper')] 
```
En este caso, es mayor a 0.05, por lo que tampoco cumple este requisito, lo que indica que no se podría construir un marco teórico con la variable latente creada a partir de las variables propuestas.

**##Bibliografía**

- Jaba, E., Balan, C. B., & Robu, I. B. (2014). The Relationship between Life Expectancy at Birth and Health Expenditures Estimated by a Cross-country and Time-series Analysis. Procedia Economics and Finance, 15, 108–114. https://doi.org/10.1016/s2212-5671(14)00454-7

- Fazle Rabbi, A. M. (2013). Imbalance in Life Table: Effect of Infant Mortality on Lower Life Expectancy at Birth. Journal of Scientific Research, 5(3), 479–488. https://doi.org/10.3329/jsr.v5i3.14105

- Canudas-Romo, V., & Aburto, J. M. (2019). Youth lost to homicides: disparities in survival in Latin America and the Caribbean. BMJ Global Health, 4(2), e001275. https://doi.org/10.1136/bmjgh-2018-001275


   
   
   
   
   
   
   
   
   
   
   
   
   
   
   
   
   
   
   
   
   
   
   
   
   
   
   
   
   
   

